【裁判字號】    92,訴,1165
【裁判日期】    950428
【裁判案由】    遷讓房屋等
【裁判全文】
臺灣士林地方法院民事判決              92年度訴字第1165號
原      告  辛○○
訴訟代理人  歐斐文律師
被      告  丙○○
            己○○○
            庚○○
            甲○○
            丁○○
            戊○○
            乙○○
上列當事人間遷讓房屋等事件，本院於民國95年3 月31日言詞辯
論終結，判決如下：
    主  文
被告丙○○、己○○○、庚○○應將坐落台北市○○區○○段五
小段六五六、六五六之一地號土地上、台北市○○區○○段五小
段五０六七九建號建物即門牌號碼台北市○○路○段三八二之二
號房屋壹樓遷讓交還原告；被告丙○○、己○○○及庚○○應給
付原告新台幣陸拾萬仟元及連帶給付原告肆拾柒萬柒仟元，暨
均自民國九十二年十月十一日起至清償日止，按年息百分之五計
算之利息；被告丙○○、庚○○及己○○○應自民國九十二年九
月十六日起至返還前開房屋壹樓之日止，按月連帶給付原告新台
幣壹萬捌仟元。
被告丙○○應將坐落台北市○○區○○段五小段六五六、六五六
之一地號土地上、台北市○○區○○段五小段五０六八０號建物
即門牌號碼台北市○○路○段三八二之二號房屋貳樓前段即如附
圖所示Ａ部分遷讓交還原告；並應給付原告新台幣肆拾捌萬元及
自民國九十五年二月二十二日起至清償日止，按年息百分之五計
算之利息；並應自民國九十二年九月十六日起至返還前開房屋貳
樓前段即如附圖所示Ａ部分之日止，按月給付原告新台幣捌仟元
。
被告丙○○、庚○○、乙○○應將坐落台北市○○區○○段五小
段六五六、六五六之一地號土地上、台北市○○區○○段五小段
五０六八０建號建物即門牌號碼台北市○○路○段三八二之二號
房屋貳樓後段如附圖所示Ｂ部分遷讓交還原告；被告庚○○應給
付原告新台幣肆拾捌萬元及自民國九十五年二月二十二日起至清
償日止，按年息百分之五計算之利息；被告丙○○及庚○○並應
自民國九十二年九月十六日起至返還前開房屋貳樓後段即如附圖
所示Ｂ部分之日止，按月連帶給付原告新台幣捌仟元。
被告丙○○、戊○○應將坐落台北市○○區○○段五小段六五六
、六五六之一地號土地上、台北市○○區○○段五小段五０六八
二建號建物即門牌號碼台北市○○路○段三八二之二號房屋肆樓
遷讓交還原告；被告丙○○應給付原告新台幣柒拾捌萬元，及自
民國九十五年二月二十二日起至清償日止，按年息百分之五計算
之利息；被告丙○○及戊○○應自民國九十二年九月十六日起至
返還前開房屋肆樓之日止，按月連帶給付原告新台幣壹萬仟元
。
原告其餘之訴駁回。
訴訟費用由被告丙○○負擔二分之一，被告庚○○負擔四分之一
、被告己○○○負擔八分之一，被告戊○○、乙○○各負擔十六
分之一。
本判決第一項於原告以新臺幣伍拾萬元為被告丙○○、庚○○、
己○○○供擔保後，得假執行。
本判決第二項於原告以新臺幣貳拾萬元為被告丙○○供擔保後
，得假執行。
本判決第三項於原告以新臺幣貳拾萬元為被告丙○○、庚○○
、乙○○供擔保後，得假執行。
本判決第四項於原告以新臺幣肆拾萬元為被告丙○○、戊○○供
擔保後，得假執行。但被告戊○○如於執行標的物拍定、變賣或
物之交付前，以新臺幣壹佰貳拾萬元為原告預供擔保，得免為假
執行。
原告其餘假執行之聲請駁回。
    事實及理由
一、本件被告甲○○、丁○○未於最後言詞辯論期日到場，核無
    民事訴訟法第386 條各款所列情形，爰依原告之聲請，由其
    一造辯論而為判決。
二、原告起訴主張：按因故意或過失，不法侵害他人之權利者，
    負損害賠償責任；數人共同不法侵害他人之權利者，連帶負
    損害賠償責任，民法第184 條第1 項前段、第185 條定有明
    文。又所有人對於無權占有或侵奪其所有物者，得請求返還
    之，民法第767 條規定甚明；且請求返還占有物之訴，固應
    以現在占有該物之人為被告，然所稱占有，不惟指直接占有
    ，間接占有亦包括在內，最高法院87年度台上字第213 號裁
    判可資參照。查被告丙○○與原告係於民國64年5 月30日結
    婚，於75年間協議離婚後，雖於79年9 月1 日再次結婚，惟
    已於87年6 月23日再次離婚，並辦妥離婚登記。又查，坐落
    臺北市○○區○○段5 小段656 、656-1 號土地上同小段50
    679 、50680 、50682 建號即門牌號碼臺北市○○區○○路
    7 段382 之2 號1 、2 、4 樓房屋（以下簡稱：系爭房屋1
    樓、2 樓、4 樓）均為原告所有；惟被告丙○○竟趁原告旅
    居美國期間，無暇照管系爭房屋之際，未獲原告之同意，除
    將系爭房屋1 樓及2 樓後段即如附圖所示Ｂ部分（以下簡稱
    ：2 樓後段）出租予被告庚○○，並由被告庚○○及配偶即
    被告己○○○占有使用；另將系爭房屋4 樓出租予被告丁○○、戊○○住用。嗣因原告在台親人轉知系爭房屋已遭稅捐
    單位按實際使用情形變更為營業用課稅，原告乃於91年年底
    返國，前往系爭房屋察看，始知上情；原告遂於系爭房屋張
    貼告示，將原告始為系爭房屋所有權人乙事通知被告庚○○
    、己○○○，然渠等均未置理，更將系爭房屋2 樓後段轉租
    予被告甲○○、乙○○占有使用。從而，原告自得依民法所
    有物返還請求權，請求上開被告將渠等各人所無權占有之系
    爭房屋遷讓返還予原告；且被告上開所為，已構成共同侵權
    行為，渠等對原告所受之損害，並應負連帶賠償責任。另按
    ，無法律上之原因而受利益，致他人受損害者，應返還其利
    益，民法第179 條定有明文。又無權占有他人之土地，可獲
    得相當租金之利益，此為社會通常之觀念，有最高法院61年
    度台上字第1695號判可資參照。查被告共同無權占有系爭房
    屋，因而減免應支付使用該房屋之代價，自受有相當於租金
    之利益，致原告受有損害，則原告自得依不當得利之法律關
    係，請求被告等共同返還起訴前5 年即自87年9 月起至返還
    系爭房屋之日止，相當於租金之利益。而查系爭房1 樓之租
    金為新台幣（下同）3 萬元，原告應得請求被告丙○○、庚○○及己○○○連帶給付起訴前5 年之不當得利計180 萬元
    ，及自起訴日起至返還系爭房屋1 樓之日止，按月連帶給付
    原告3 萬元。而系爭房屋2 樓前段即如附圖所示Ａ部分（以
    下簡稱：2 樓前段）及2 樓後段之月租各為8,000 元，是被
    告丙○○應給付原告之不當得利為48萬元、及自起訴日起至
    返還系爭房屋2 樓前段之日止，按月給付原告8,000 元；被
    告庚○○所應給付者亦為48萬元；並應自起訴日起至返還系
    爭房屋2 樓Ｂ部分之日止，與被告丙○○按月連帶給付原告
    8,000 元。再系爭房屋4 樓月租為13,000元，則被告丙○○
    應給付之不當得利為78萬元，且應自起訴日起至返還系爭房
    屋4 樓之日止，與被告戊○○、丁○○按月連帶給付原告13
    ,000 元 。至於被告丙○○雖抗辯：原告已同意其永久住用
    系爭房屋云云，惟並未舉證以實其說；且原告於88年間，因
    發現被告丙○○仍設籍於系爭房屋，乃以房屋所有權人之地
    位，向台北市北投區公所聲請將被告丙○○之戶籍強制由該
    址遷出，已足證原告確未同意被告丙○○居住使用系爭房屋
    。至於系爭房屋頂樓設置廣告看板及以系爭房屋向華僑商業
    銀行貸款之事，與原告是否同意被告丙○○住用及出租系爭
    房屋，並無關聯。另被告庚○○、己○○○、乙○○、甲○○、戊○○縱因與被告丙○○、庚○○簽訂租賃契約而使用
    系爭房屋，然既均未得原告之同意，渠等之租約均不得對抗
    原告，自不得據以免責等語；並聲明：（一）被告丙○○、
    己○○○、庚○○應將系爭房屋1 樓遷讓交還原告；被告丙○○、己○○○及庚○○應連帶給付原告180 萬元，暨自起
    訴狀繕本送達翌日起至清償日止，按年息5 ％計算之利息；
    被告丙○○、庚○○及己○○○應自起訴日起至返還上開房
    屋1 樓之日止，按月連帶給付原告30,000元；（二）被告丙○○應將系爭房屋2 樓前段遷讓交還原告；並應給付原告48
    萬元及自起訴狀繕本送達翌日起至清償日止，按年息5 ％計
    算之利息；及自起訴日起至返還上開房屋2 樓前段之日止，
    按月給付原告8,000 元；（三）被告丙○○、甲○○、庚○○及乙○○應將系爭房屋2 樓後段遷讓交還原告；被告庚○○應給付原告48萬元，及自起訴狀繕本送達翌日起至清償日
    止，按年息5 ％計算之利息；被告丙○○及庚○○應自起訴
    日起至返還上開房屋2 樓後段之日止，按月連帶給付原告8,
    000 元；（四）被告丙○○、丁○○及戊○○應將系爭房屋
    4 樓遷讓返還原告；被告丙○○應給付原告78萬元，及自起
    訴狀繕本送達翌日起至清償日止，按年息5 ％計算之利息；
    被告丙○○、丁○○及戊○○應自起訴日起至返還上開房屋
    4 樓之日止，按月連帶給付原告13,000元。（五）原告願供
    擔保，請准宣告假執行。
三、被告之抗辯：
  (一)被告丙○○係以：原告與被告丙○○於69年間即為夫妻，於
    75年4 月8 日離婚後，為子女移民美國事，於79年9 月1 日
    再結婚，嗣雖由原告於87年6 月23日向美國法院訴請離婚獲
    准，然系爭房屋確係由被告丙○○贈與原告，且曾於79年間
    與原告協議以門牌號碼台北市○○區○○路765 號7 樓之4
    、之5 房屋與原告所有系爭房屋交換使用，另再將被告丙○○於美國洛杉磯所購置之房屋供原告無償使用。上開「交換
    使用」及「無償使用」，均為夫妻關係存續期間口頭同意，
    且屬人之常情，亦為法律行為之承諾，是被告丙○○自得永
    久居住使用系爭房屋，並有權將系爭房屋出租予他人住用無
    疑。原告雖一再否認有上開承諾；然查，系爭房屋乃以被告
    丙○○為負責人之福和精密機材企業行登記之營業所在地，
    另以被告丙○○為股東之振隆防護有限公司之所在地亦登記
    於系爭房屋，足認原告已同意被告丙○○出租使用系爭房屋
    。且原告曾以系爭房屋向華僑商業銀行抵押借款1000萬元，
    期限自80年7 月8 日起至110 年7 月7 日止，在80年間計有
    118 筆交易資料，而本息之給付，均係由原告所有設於華僑
    商業銀行之帳戶陸續存入及支出；且銀行業如欲房屋抵押借
    款，其行內之放款部、法務部及徵信部人員，必至房屋址查
    訪拍照紀錄現場使用情形，原告亦須陪同前往；原告更早於
    76年間起，即自行將系爭房屋頂樓出租他人設置廣告看板迄
    今多年，對被告丙○○住用於系爭房屋並將部分出租予被告
    庚○○等人之事實，自未能諉為不知；此再衡諸原告87年至
    91年度綜合所得稅均經核定有租賃所得乙節，更足證原告對
    系爭房屋由他人租用之情知之明甚；是其主張：係於91年間
    始返台查知系爭房屋遭被告丙○○占住云云，實屬無據。況
    被告丙○○已住用系爭房屋20餘年以上，原告迄今始起訴請
    求返還，已罹於民法15年請求權時效，被告丙○○亦得依法
    為時效抗辯。至於被告庚○○早於81年7 月1 日即向被告丙○○及原告承租系爭房屋1 樓及2 樓後段，其時原告與被告
    丙○○間仍有夫妻關係，而被告庚○○、己○○○夫妻二人
    於租期內均已依約給付租金，對系爭房屋自有合法使用之權
    源，自無所謂侵權行為及不當得利之問題云云，資為抗辯；
    並聲明：原告之訴駁回。
  (二)被告庚○○、己○○○則以：被告庚○○向被告丙○○租住
    系爭房屋1 樓及2 樓後段已有10餘年，簽訂租約時，被告丙○○與原告確有夫妻關係，被告丙○○有出示身分證及系爭
    房屋所有權狀，證明其有權辦理出租；期間原告並曾至系爭
    房屋向被告庚○○索取租約切結書，是其對被告庚○○租住
    系爭房屋早已知情；至於被告己○○○雖曾於4 年前在系爭
    房屋做生意2 年，然從未住居該處；僅於系爭房屋轉租時，
    為便於聯絡而留下被告己○○○之電話；從而，原告請求並
    無理由云云，資為抗辯；並聲明：原告之訴駁回。
  (三)被告甲○○係稱：伊係於92年7 月1 日遷入系爭房屋2 樓後
    段之小房間，遊因工作調動，於92年9 月30日遷回高雄縣鳳
    山市住處；因被告己○○○為伊姨媽，始無償借住該址等語
    ，資為抗辯；並聲明：原告之訴駁回。
  (四)被告丁○○則稱：伊曾於92年7 月1 日至8 月1 日，租住於
    系爭房屋4 樓計1 個月，已於92年8 月1 日遷離該址，是原
    告請求並無理由等語，資為抗辯；並聲明：原告之訴駁回。
  (五)被告戊○○係以：伊係於92年7 月1 日起向被告丙○○承租
    使用系爭房屋4 樓迄今，承租時被告丙○○有說明系爭房屋
    屬於其配偶所有，並提示身分證；伊確為善意第三人，原告
    不應任意興訟云云；並聲明：（一）原告之訴及假執行之聲
    請均駁回。（二）如受不利之判決，願供擔保請准宣告免為
    假執行。
  (六)被告乙○○則以：伊係向被告庚○○承租系爭房屋2 樓後段
    ，對原告與其餘被告之狀況，並不清楚云云，資為抗辯；並
    聲明：原告之訴駁回。
四、經查，原告與被告丙○○係於64年5 月30日結婚，75年4 月
    8 日首次離婚，79年9 月1 日再次結婚，於87年6 月23日二
    次離婚；而原告與被告丙○○於夫妻關係存續期間之69年7
    月15日已辦理夫妻分別財產制登記，系爭房屋1 樓、2 樓及
    4 樓及所坐落土地應有部分均列為原告所有，且上開房地現
    亦登記為原告所有；惟系爭房屋1 樓係由被告丙○○自81
    年7 月1 日起即出租予被告庚○○；被告己○○○並曾於該
    處經營生意2 年；現並由被告庚○○基於上開租賃關係占有
    使用中，其租金連同另承租系爭房屋2 樓後段之租金為每月
    3 萬元；系爭房屋1 樓轉租他人之租金則為每月18,000元；
    系爭房屋2 樓後段係由被告丙○○自81年7 月1 日起出租
    予被告庚○○，被告庚○○曾於92年7 月1 日至92年9 月30
    日止借予被告甲○○住用；現由被告庚○○轉租被告乙○○
    住用，租金為每月8,000 元；系爭房屋2 樓前段係由被告
    丙○○住用；系爭房屋4 樓曾由被告丁○○於92年7 月至
    8 月1 日租住該處，被告丙○○並於92年7 月1 日出租予被
    告戊○○；現由被告戊○○基於上開租賃關係占有使用中，
    月租13,000元。又系爭房屋曾有振隆防護有限公司（82年12
    月17日撤銷登記）福和精密機材企業行、中華消防器材有限
    公司（已解散登記）為設立登記；且原告於87年至91年度所
    申報綜合所得稅，均經稅捐機關核定系爭房屋租賃所得；系
    爭房屋並曾為華僑商業銀行設定最高限額1000萬元之抵押權
    ，期限自80年7 月8 日起至110 年7 月7 日止，期間貸款本
    息均由原告於該行之帳戶為資金之存入與支出；惟原告確曾
    於88年1 月6 日函請北投區戶政事務所就被告丙○○於系爭
    房屋之設籍辦理強制遷出等情，均為兩造所不爭執（見本院
    95年2 月21日言詞辯論筆錄），並有系爭房屋之建物登記謄
    本、戶籍謄本、美國法院離婚判決影本乙件、公司登記事項
    卡及營利事業登記證影本、臺北市北投區戶政事務所88年1
    月27日北市投戶字第8860154300號函影本乙紙、房屋租賃切
    結書影本2 紙、房屋租賃契約書影本2 份在卷為證。而有關
    系爭房屋2 樓前段與後段之界限與範圍，確如附圖Ａ、Ｂ所
    示乙節，亦經臺北市士林地政事務所人員會同至系爭房屋現
    場測量明確，有該所94年12月30日北市士地二字第09431987
    700 號函檢送之土地複丈成果圖乙紙存卷可據，均堪信為真
    實。且本件經協商兩造確認爭點為：
    1.原告是否同意被告丙○○永久占有使用系爭房屋，並同意
      或授權其出租？
    2.被告己○○○住用系爭房屋之時間？
    3.被告丁○○是否已自系爭房屋遷離？
    4.原告之返還房屋請求權，是否已罹於請求權時效？
    5.如被告丙○○無權出租系爭房屋，其餘被告是否知情？是
      否影響原告不當得利及損害賠償之請求？
    6.原告請求不當得利之計算基準？
    以下茲論述之。
  (一)首查，系爭房屋1 樓、2 樓及4 樓早於66年5 月13日、67年
    5 月13日即登記為原告所有乙節，有建物所有權狀影本及建
    物登記謄本在卷可稽。且被告丙○○與原告首次結婚後，即
    簽訂夫妻分別財產制契約，並於69年7 月4 日登記以分別財
    產制為夫妻財產制，系爭房屋之所有權全部皆列為原告所有
    乙節，亦有臺灣臺北地方法院函文及夫妻財產制契約影本各
    乙紙在卷可稽。嗣被告丙○○與原告於75年4 月8 日協議離
    婚，離婚協議書中並訂明雙方之不動產依已登記分別財產制
    各認定所有權，即系爭房屋係原告所有等情，則有離婚協議
    書影本乙份存卷為據。是原告與被告丙○○首度離婚時，系
    爭房屋即為原告所有，於2 人於79年間再度結婚時，系爭房
    屋即應為原告之原有財產而保有其所有權迄今，已無可疑。
  (二)次查，被告丙○○就其占有使用系爭房屋、並將其中1 樓及
    2 樓後段、4 樓出租他人之事實，固自認無誤；惟否認有何
    無權占有之不當得利及侵權行為。是就被告丙○○占有使用
    系爭房屋是否有合法之權源，即有詳予論述之必要。經查：
  (1)原告與被告丙○○於64年5 月30日結婚後，即共同住居於系
    爭房屋之內，迄74年間，原告始移民美國等情，已為原告自
    承屬實（見本院93年4 月20日言詞辯論筆錄）；足見於75年
    原告與被告丙○○首次離婚前之婚姻存續期間，被告丙○○
    應係基於夫妻婚姻關係存續之目的，經原告同意而居住使用
    系爭房屋，並非無權占用乙節，洵無疑義。
  (2)原告雖主張：與被告丙○○第一次離婚後，就已明白向被告
    丙○○表示，不得住居於系爭房屋，嗣於79年間再結婚後，
    亦不准被告丙○○住居系爭房屋云云。然查：
    原告已自承：伊與被告丙○○於79年間再次結婚，除因原
      告為辦理移民外，亦係因被告丙○○當時已表示願意悔改
      等語明確（見本院93年4 月20日言詞辯論筆錄），足見原
      告與被告丙○○再次結婚，並非未存夫妻情誼，而仍有與
      被告成立實質夫妻共同生活關係之意。
    且查，原告與被告丙○○再次結婚後，原告雖常居美國，
      然自卷附由內政部警政署入出境管局提供之原告入出境紀
      錄資料顯示，原告確有多次入境台灣之紀錄，各次停留期
      間固未長久，然自79年至83年間，計有達12次入境台灣之
      紀錄；則原告稱其對被告丙○○於二次結婚後使用系爭房
      屋之事實，全不知情，亦悖於情理。
    再查，被告丙○○與原告二次結婚後，曾先後以系爭房屋
      作為振隆防護有限公司（80年間設立登記，82年12月17日
      撤銷登記）、福和精密機材企業行（81年4 月設立登記）
      之公司及營業地址，原告且列名為上開公司行號之股東乙
      節，有公司事項卡登記資料、營利事業記證等件影本為憑
      ，自難認原告就此全不知情。況於原告與被告丙○○再次
      結婚後之80年間，系爭房屋確曾由原告提供予華僑商業銀
      行設定最高限額1000萬元之抵押權，期限自80年7 月8日
      起至110 年7 月7 日止，貸款之本息均由原告於該行之帳
      戶為資金之存入與支出等情，已如前述；而承辦上開抵押
      貸款之華僑銀行台北分行復以93年11月23日（94）僑銀北
      營字第172 號函稱：系爭貸款本息已於85年8 月30日全數
      清償完畢，且核貸資料雖已逾保存期限而銷燬，然依該行
      業務辦法規定，辦理不動產抵押借款時，除請借戶提供不
      動產所有權狀作書類上之審查外，必須派員實地勘查抵押
      權標的，並製作鑑估表，經核准後辦理抵押權設定，徵取
      債權憑證及簽約、對保後，方准撥貸等語，有該函文乙紙
      存卷為憑。益徵原告於辦理系爭房屋之抵押貸款時，對系
      爭房屋係由被告丙○○占有使用之現狀，應無不知之理。
      則其如確不同意被告丙○○居住使用系爭房屋，衡情應採
      取任何事實上或法律上舉措以排除侵害。然其迄於87 年6
      月23日在美國取得離婚判決前，竟未為任何權利之行使及
      主張；自堪認原告於87年6 月23日與被告丙○○再次離婚
      前，基於雙方婚姻關係存續之目的，應已同意被告丙○○
      占有使用系爭房屋，而成立一使用借貸關係無疑。從而，
      原告主張：被告丙○○係於原告旅居美國期間之二次離婚
      前，即已無權占有系爭房屋云云，尚屬無據。
  (3)然按：借用人應於契約所定期限屆滿時，返還借用物；未定
    期限者，應於依借貸之目的使用完畢時返還之，民法第470
    條第1 項前段定有明文。且所謂「依借貸之目的使用完畢時
    」，係指借用人因達成某目的而向出借人借用其物，嗣後其
    目的已因而達成，無須再繼續使用者而言。借用房屋供居住
    之用，法院應就借用目的、經過期間及借用人之經濟狀況、
    目前有無再使用該房屋之必要等一切情狀加以審酌，以定其
    使用目的是否已完畢。而查，如前所述，原告於與被告丙○○二次婚姻關係存續期間，固堪認其基於夫妻相互間生活扶
    助之目的，已同意被告丙○○無償居住使用系爭房屋，而成
    立使用借貸關係。然原告與被告丙○○之婚姻關係既已於87
    年6 月23日消滅，揆諸前揭說明，渠2 人既已離婚，已無夫
    妻生活相互扶助之義務，其借貸之目的已因而達成，且已無
    須再繼續讓被告丙○○使用系爭房屋之必要。則原告因而訴
    請被告丙○○返還系爭房屋，自非無稽。
  (4)被告丙○○雖執原告87年至91年各年度綜合所得稅核定書抗
    辯：原告於上開各年度所申報之綜合所得稅，均經核定有系
    爭房屋租賃所得，足認原告對系爭房屋由被告丙○○使用出
    租他人之事實，早已知悉並同意；又被告丙○○占有使用系
    爭房屋已逾民法15年之請求權時效，自得對原告之請求為時
    效抗辯云云。然查：
    有關原告長年居住美國，其有關國內綜合所得稅之申報均
      委由其妹蔡艾琳（原名蔡寶蓮）為之等情，業據證人蔡艾
      琳於被告丙○○被訴竊佔罪之本院94年度訴字第8 號刑事
      案件中證述綦詳，並經調卷查核無誤。又證人蔡艾琳代原
      告填寫之87至91年度之綜合所得稅申報書，均未申報原告
      有何房屋租賃所得乙節，亦有各該年度之綜合所得稅結算
      申報書存於前開刑事偵審卷內為憑。雖上開綜合所得稅申
      報後，經財政部高雄市國稅局核定結果，原告所有系爭房
      屋之1 或2 樓有租賃收入漏未申報之情，有綜合所得稅核
      定通知書附於上開刑事偵審卷內為證。惟依各該綜合所得
      稅核定通知書所載，由證人蔡艾琳為原告申報之87至91年
      度之綜合所得稅，以原告各該年度之所得加上漏報之租賃
      所得核計結果，除90年度應補繳稅款647 元外，其餘各年
      度均應退稅；應堪認證人蔡艾琳於上開刑事案件中證述：
      伊代原告處理稅務時，所注重者係是否應補納稅款，至於
      各稅目之明細等並不關心，且常未將申報應退稅額與稅捐
      機關核定之應退稅額不符之情形告知原告，亦未將申報資
      料或稅單寄交原告等語，實與情理相符。是自難僅憑原告
      綜合所得稅核定通知書上列有租金收入，即認原告已知悉
      被告丙○○於離婚後仍占有並出租系爭房屋之事實。
    再查，縱認原告自上開綜合所得稅核定之結果，已知被告
      丙○○於與原告二次離婚後，仍繼續占有並出租系爭房屋
      之事實；然如前述，原告確已於離婚後，即於88年1 月16
      日函請戶政機關將被告丙○○之戶籍自系爭房屋強制遷出
      ，顯然已不同意由被告丙○○於兩造婚姻關係消滅後繼續
      使用系爭房屋。且其既未主動向稅捐機關申報系爭房屋之
      租金收入，自難認其有何許可被告丙○○占有使用並出租
      系爭房屋之明示或默示之意思表示。則其雖迄91年間由稅
      捐機關通知補稅後，始於92年間先後提起告訴被告丙○○
      竊占及請求返還系爭返還系爭房屋等之刑事及民事訴訟，
      惟此乃其個人是否行使及何時行使權利之決定，要難認原
      告已同意被告丙○○於離婚後仍得繼續占有使用系爭房屋
      甚明。
    再按，司法院大法官會議釋字第107 號解釋謂：「已登記
      不動產所有人之回復請求權，無民法第125 條消滅時效規
      定之適用。」其解釋理由書謂：「查民法第769 條、第77
      0 條，僅對於占有他人未登記之不動產者許其得請求登記
      為所有人，而關於已登記之不動產，則無相同之規定，足
      見已登記之不動產，不適用關於取得時效之規定，為適應
      此項規定，其回復請求權，應無民法第125 條消滅時效之
      適用」。而查，系爭房屋乃登記為原告所有之不動產，已
      如前述；則被告縱已實際占有使用系爭房屋達20餘年，依
      前揭解釋意旨，原告對系爭房屋之所有物返還請求權，亦
      無時效消滅可言。
  (5)查被告丙○○既未就其抗辯：伊與原告間協議交換房屋，並
    協議由伊無限期使用系爭房屋云云，舉證以實其說；復未能
    證明就其占有使用系爭房屋有何其他合法權源。則原告訴請
    被告丙○○應將系爭房屋1 樓、2 樓及4 樓遷讓返還原告，
    洵屬有據。
  (三)再查，被告丙○○自81年間起，即將系爭房屋之1 樓及2樓
    後段出租予被告庚○○，另於92年7 月1 日將系爭房屋4 樓
    出租予被告戊○○，被告庚○○又將系爭房屋2 樓後段出租
    予被告乙○○迄今等情，固如前述，並有各該房屋租賃切結
    書、房屋租賃契約書影本在卷可稽。然上開租賃契約均為債
    權契約，僅得於出租人及承租人間發生效力，尚不得以之對
    抗為系爭房屋所有權人之原告甚明。而被告丙○○既自87年
    6 月23日與原告婚姻關係消滅後，已無權再占有使用系爭房
    屋，已如前述；則原告訴請系爭房屋現占有人即被告庚○○
    、乙○○及戊○○應將各自所占用系爭房屋1 樓及2 樓後段
    、2 樓後段、4 樓遷讓返還予原告，於法亦無不合。
  (四)另原告主張：被告己○○○亦應將所占有使用系爭房屋1 樓
    遷讓返還原告等語，雖為被告己○○○所否認，並抗辯：從
    未居住於系爭房屋云云。然查，被告己○○○於92年10月21
    日言詞辯論期日中已自承：曾於4 年前在系爭房屋經營生意
    年等語明確，有該次言詞辯論筆錄在卷足稽；而被告丙○○
    亦陳稱：被告己○○○於系爭房屋內確置有櫃子等物品等語
    屬實（見本院92年10月21日言詞辯論筆錄）；顯見被告己○○○確有實際占用系爭房屋之情。再衡諸其為系爭房屋1 樓
    承租人即被告庚○○之配偶，於系爭房屋1 樓辦理轉租時，
    確由被告己○○○具名張貼出租廣告乙節，亦有招租廣告照
    片影本乙紙為憑。自堪認被告己○○○確有管領使用系爭房
    屋1 樓之事實無疑。從而，原告訴請被告己○○○亦應將系
    爭房屋1 樓遷讓交還原告，亦無不合。
  (五)至於被告甲○○雖曾於92年7 月1 日至同年9 月30日住居於
    系爭房屋2 樓後段，被告丁○○則曾於92年7 月至同年8 月
    1 日居住於系爭房屋4 樓，已如前述；然渠等均抗辯：早已
    自系爭房屋遷出等語。且查，經本院函請警局查訪系爭房屋
    住用情形時，亦據覆稱：被告甲○○及丁○○現確未住居於
    系爭房屋2 樓後段及4 樓等情，有該局95年3 月7 日北市警
    投分戶字第09530753300 號函文乙紙附卷可稽。查原告既未
    就被告丁○○、甲○○現尚占用系爭房屋4 樓及2 樓後段乙
    節，舉證以為證明；則其訴請被告甲○○，丁○○亦應分別
    將系爭房屋2 樓後段及4 樓遷讓返還原告云云，自屬無據。
  (六)按因故意或過失，不法侵害他人之權利者，負損害賠償責任
    ；數人共同不法侵害他人之權利者，連帶負損害賠償責任，
    民法第184 條第1 前段、第185 條定有明文。又按：無權占
    有他人房屋，可獲得相當於租金之利益，並致房屋所有權人
    受有同額之損害，應為社會之通念；是無權占有人顯係無法
    律上之原因而受利益，房屋所有權人除得依不當得利法則，
    請求返還相當於租金之利益；且因其房屋所有權遭受侵害，
    如該無權占有人對其無權占有之所為，確有故意或過失，則
    該房屋所有權人自亦得依侵權行為之法律關係，請求損害賠
    償。經查：
  (1)被告丙○○自與原告婚姻關係於87年6 月23日消滅時起，其
    占用系爭房屋已無正當之權源；且被告庚○○、戊○○與被
    告丙○○間雖仍有租約存在，被告己○○○則係被告庚○○
    之配偶；然其時被告丙○○就系爭房屋已無占有使用之權源
    ，即被告庚○○、戊○○係向無正當占有使用權源之人承租
    系爭房屋，對系爭房屋所有權人之原告而言，均屬無權占有
    甚明。則原告主張：被告丙○○、庚○○、己○○○應自起
    訴前5 年即87年9 月16日起，被告戊○○應自起訴日即92年
    9 月16日起，各按其所占用之系爭房屋，將所獲得相當於租
    金之利益返還原告等語，於法即無不合。
  (2)次查，被告丙○○既明知其就系爭房屋之使用借貸關係已因
    與原告間婚姻關係消滅而不存在，猶無權住用系爭房屋，顯
    係故意不法侵權原告對系爭房屋之所有權。又被告丙○○係
    於有權使用系爭房屋之84年間，即將系爭房屋1 樓及2 樓後
    段出租予被告庚○○，並由被告庚○○及其配偶即被告己○○○住用，租期至90年6 月30日止乙節，有租賃契約書影本
    乙紙可稽；是雖自87年6 月23日起，原告與被告丙○○就系
    爭房屋之使用借貸關係已因離婚而消滅，然被告庚○○與己○○○於90年6 月30日租約期滿前占有系爭房屋1 樓及2 樓
    後段之所為，既延續先前始於84年之租賃契約，因而未再就
    被告丙○○與原告間之婚姻關係是否消滅詳予探究，尚難認
    有何不法侵權行為之故意或過失。至於被告庚○○於90年6
    月30日租約屆期後，已與被告丙○○再重訂租約，而被告戊○○則係於92年7 月1 日始與丙○○就系爭房屋4 樓簽訂租
    約；其時被告丙○○就系爭房屋已無占有使用之權源，已如
    前述；渠等自應就被告丙○○是否有出租系爭房屋之權限進
    行查證；然竟未為查證，即貿然承租占用系爭房屋，致原告
    對系爭房屋之所有權遭受損害，則渠等之過失不法侵權行為
    ，實堪予認定。從而，原告基於共同侵權行為之法律關係，
    於請求被告戊○○自本件起訴日起，被告庚○○、己○○○
    自90年7 月1 日重訂租約時起，均至返還渠等各人占有系爭
    房屋之日止，就原告所受相當於租金之損害，負連帶損害賠
    償責任之範圍內，亦有理由，逾此範圍，則屬無據。
  (3)另原告雖亦請求被告丁○○亦應與被告丙○○、戊○○就占
    用系爭房屋4 樓部分，應依不當得利及侵權行為部分，負連
    帶損害賠償責任云云。然查，被告丁○○占用系爭房屋之時
    間係自92年7 月至同年8 月1 日乙節，已為兩造所不爭執。
    而原告就被告丁○○於92年9 月16日訴訟繫屬後，是否有再
    占用系爭房屋乙節，並未舉證以實其說。則原告訴請被告丁○○應自起訴日起，與被告丙○○、戊○○連帶給付原告相
    當於租金之損害賠償及不當得利云云，自無足採取。
  (七)茲就原告所有系爭房屋遭無權占有所得請求之不當得利及侵
    權行為損害賠償金額分敘如下：
  (1)系爭房屋1樓：
    查系爭房屋1 樓自原告起訴日即訴訟繫屬之92年9 月16日前
    5 年間迄今，確由被告丙○○、庚○○及己○○○無權占有
    使用而受有不當得利；被告丙○○並應負故意侵權行為損害
    賠償責任；另自90年7 月1 日起，被告庚○○及己○○○亦
    應負過失之不法侵權損害賠償責任等情，已如前述。而系爭
    房屋1 樓經被告庚○○轉租予他人之月租為18,000元乙節，
    則為兩造所不爭執，應可作為計算原告所得請求相當於租金
    之損害賠償及不當得利之準據。則原告就此部分所得請求之
    不當得利及侵權行為損害賠償，於請求被告丙○○、庚○○
    及己○○○給付603,000 元（計2 年9 月又15日）、被告丙○○、庚○○及劉王梅連帶給付477,000 元（計2 年2 月又
    15日），暨均自起訴狀繕本送達翌日即92年10月11日起至清
    償日止，按年息5 ％計算之利息，及請求被告丙○○、庚○○及己○○○自起訴日即92年9 月16日起，至返還系爭房屋
    1 樓之日止，按月連帶給付原告18,000元之範圍內，應無不
    合，逾此部分，則屬無據。
  (2)系爭房屋2樓前段：
    查系爭房屋2 樓前段，於原告所請求自起訴日即92年9 月16
    日前5 年間迄今，確由被告丙○○無權占有使用而受有不當
    得利；被告丙○○並應負侵權行為損害賠償責任，已如前述
    。而參酌系爭房屋2 樓後段經實際出租之月租為8,000 元乙
    節，已為兩造所不爭執；而上開2 樓前段及後段房屋面積尚
    屬相當，有土地複丈成果圖乙紙可稽。是上開房屋出租之租
    額，應可作為計算原告此部分所得請求相當於租金之損害賠
    償及不當得利之準據。則原告所得請求之不當得利及侵權行
    為損害賠償，請求被告丙○○給付480,000 元（5 年）及自
    更正聲明狀繕本送達翌日即95年2 月22日起至清償日止，按
    年息5 ％計算之利息，及請求被告丙○○自起訴日即92 年9
    月16日起，至返還系爭房屋2 樓前段之日止，按月給付原告
    8,000 元，洵屬有據。
  (3)系爭房屋2樓後段：
    查系爭房屋2 樓後段於原告所請求自原告起訴日即訴訟繫屬
    之92年9 月16日前5 年間迄今，確由被告丙○○、庚○○無
    權占有使用而受有不當得利；被告丙○○並應負故意侵權行
    為損害賠償責任；另自90年7 月1 日起，被告庚○○亦應負
    過失之不法侵權損害賠償責任等情，已如前述。而系爭房屋
    2 樓後段經被告庚○○轉租予被告乙○○之月租為8,000 元
    乙節，亦如前述，此應可作為計算原告所得請求相當於租金
    之損害賠償及不當得利之準據。則原告就此部分請求被告庚○○給付480,00 0元（5 年），及自更正聲明狀繕本送達翌
    日即95年2 月22日起至清償日止，按年息5 ％計算之利息，
    及請求被告丙○○及庚○○自起訴日即92年9 月16 日 起，
    至返還系爭房屋2 樓後段之日止，按月連帶給付原告8,000
    元，於法自無不合。
  (4)系爭房屋4樓：
    查系爭房屋4 樓自原告起訴日即訴訟繫屬之92年9 月16日前
    5 年間迄今，確由被告丙○○無權占有使用而受有不當得利
    ；被告丙○○並應負故意侵權行為損害賠償責任；被告戊○○則自92年7 月1 日起迄今亦租住於系爭房屋4 樓，亦應對
    原告負過失侵權行為損害賠償及不當得利之給付義務；至於
    被告丁○○則僅曾於92年7 月至8 月1 日間租住該處，嗣已
    遷離該址各節，均如前述。而系爭房屋4 樓經被告丙○○租
    予被告戊○○之月租為13,000元乙節，亦為兩造所不爭執，
    應可執為計算原告所得請求相當於租金之損害賠償及不當得
    利之準據。則原告就此部分所得請求之不當得利及侵權行為
    損害賠償，於請求被告丙○○給付78萬元（5 年），及自更
    正聲明狀繕本送達翌日即95年2 月22日起至清償日止，按年
    息5 ％計算之利息，及請求被告丙○○、戊○○自起訴日即
    92 年9月16日起，至返還系爭房屋4 樓之日止，按月連帶給
    付原告13,000元之範圍內，應無不合，逾此部分，自不得准
    許。
五、綜上所述，原告依所有物返還請求權、侵權行為及不當得利
    之法律關係，於請求(一)被告丙○○、己○○○、庚○○應將
    系爭房屋1 樓遷讓交還原告；被告丙○○、己○○○及庚○○應給付原告603,000 元及連帶給付原告477,000 元，暨均
    自92年10月11日起至清償日止，按年息5 ％計算之利息；被
    告丙○○、庚○○及己○○○應自92年9 月16日起，至返還
    系爭房屋1 樓之日止，按月連帶給付原告18,000元；(二)被告
    丙○○應將系爭房屋2 樓前段遷讓交還原告；並應給付原告
    48萬元及自95年2 月22日起至清償日止，按年息5 ％計算之
    利息；及自92年9 月16日起，至返還系爭房屋2 樓前段之日
    止，按月給付原告8,000 元；(三)被告丙○○、庚○○及乙○○應將系爭房屋2 樓後段遷讓交還原告；被告庚○○應給付
    原告48萬元，及自95年2 月22日起至清償日止，按年息5％
    計算之利息；被告丙○○及庚○○應自92年9 月16日起，至
    返還系爭房屋2 樓後段之日止，按月連帶給付原告8,000 元
    ；(四)被告丙○○及戊○○應將系爭房屋4 樓遷讓返還原告；
    被告丙○○應給付原告78萬元，及自95年2 月22日起至清償
    日止，按年息5 ％計算之利息；被告丙○○及戊○○應自92
    年9 月16日起，至返還系爭房屋4 樓之日止，按月連帶給付
    原告13,000元之範圍內，為有理由，應予准許；逾此範圍，
    為無理由，應予駁回。原告及被告戊○○陳明願供擔保，聲
    請宣告假執行或免為假執行，經核原告勝訴部分，合於法律
    規定，爰分別酌定相當之擔保金額宣告之；原告其餘假執行
    之聲請，因訴之駁回而失所依據，不予准許。
六、因本件事證已臻明確，兩造其餘主張陳述及所提之證據，經
    審酌均與判決結果不生影響，爰不一一論述，附此敘明。
七、據上論結，原告之訴為一部有理由，一部無理由，依民事訴
    訟法第385 條第1 項前段、第79條、第85條第1 項但書、第
    390 條第2 項、第392 條判決如主文。
中    華    民    國    95    年    4     月    28    日
                  民事第二庭  法  官  李瑜娟
以上正本證明與原本無異。
如對本判決上訴須於判決送達後20日內向本院提出上訴狀。
中    華    民    國    95    年    5     月    2     日
                              書記官  李秀蘊


司法院資訊處製作；財團法人民間司法改革基金會備份。
